【裁判字號】    94,上易,827
【裁判日期】    950426
【裁判案由】    侵權行為損害賠償
【裁判全文】
臺灣高等法院民事判決                 94年度上易字第827號
上  訴  人  甲○○
訴訟代理人  黃憲男律師
上  訴  人  丁○○
被  上訴人  乙○○
法定代理人  丙○○
被  上訴人  己○○
共      同
訴訟代理人  張振興律師
複  代理人  黃麗蓉律師
上列當事人間請求侵權行為損害賠償事件，上訴人對於中華民國
94年8月2日臺灣宜蘭地方法院93年度訴字第370號第一審判決提
起上訴，經本院於95年4月12日言詞辯論終結，判決如下：
    主  文
原判決命上訴人連帶給付被上訴人己○○金額逾新台幣柒拾參萬
零陸佰零伍元部分及該部分假執行之宣告暨訴訟費用之裁判均廢
棄。
上廢棄部分，被上訴人己○○在第一審之訴及假執行之聲請均駁
回。
其餘上訴駁回。
第一、二審訴訟費用（除確定部分外）由被上訴人負擔百分之二
十五，餘由上訴人連帶負擔。
    事實及理由
一、民法第275條規定連帶債務人中之一人受確定判決，而其判
    決非基於該債務人之個人關係者，為他債務人之利益亦生效
    力，故債權人以各連帶債務人為共同被告提起給付之訴，被
    告一人提起非基於其個人關係之抗辯有理由者，對於被告各
    人即屬必須合一確定，自應適用民事訴訟法第56條第1款之
    規定（參見最高法院33年上字第4810號判例要旨），本件被
    上訴人依侵權行為，請求上訴人及丁○○連帶給人付損害賠
    償及遲延利息，上訴人就一審判決對其不利之部分，以非基
    於個人關係之部分提起上訴，依前開說明，效力及於全體，
    故丁○○部分應視同本件之上訴人。又丁○○經合法通知無
    正當理由，未於言詞辯論期日到場，核無民事訴訟法第386
    條所列各款情事之一，爰依被上訴人之聲請，由其一造辯論
    而為判決。
二、被上訴人起訴主張：
（一）上訴人丁○○於民國（下同）93年2月21日中午12時5分許
      ，無照駕駛向上訴人甲○○所借得車牌號H7-7908號自小
      客車，沿台七丙線，由宜蘭縣三星往羅東方向行駛，於
      20K+450M處，未注意讓對向直行由被上訴人己○○騎乘後
      載被上訴人乙○○之輕機車先行，即貿然左轉迴車靠邊停
      ，致與被上訴人己○○駕駛之輕機車相撞，己○○因而人
      車倒地，受有左側腸骨骨折、雙側骨盆枝骨折及左手撕裂
      傷等傷害，乙○○受有右眼眶、左下腹、左大腿、右小腿
      瘀傷、左臉頰擦傷等傷害。上訴人丁○○所涉刑責部分，
      業經法院以過失傷害罪判處有期徒刑3月在案，爰依侵權
      行為法律關係請求賠償。上訴人甲○○將自小客車借予無
      駕照之丁○○，違反保護他人之法律，應與丁○○負連帶
      賠償責任。
（二）己○○受傷後，計支出健保醫藥費新台幣 (下同)115,819
      元，看護費519,950元，乙○○支出醫療費1,720元，爰依
      法請求賠償，又己○○因身體受傷，精神上受有莫大之痛
      苦，並請求非財產上之損害賠償330,711元。
（三）己○○於住院期間，在醫護人員可協助幫忙下，儘量節省
      開銷，故僅支出半日看護費，惟出院後仍需要全日看護協
      助，有羅東博愛醫院94年6月25日出具之診斷證明書為證
      ，因而僱請曾美玉全日照顧，每日支出看護費1,800元。
（四）證人王文珠證述與上訴人所述有矛盾，不足採信。
（五）依原審法院93年度交易字第47號確定判決及卷附台灣省基
      宜區車輛行車事故鑑定委員會鑑定意見書，本事故之發生
      全肇因於丁○○，己○○雖係無駕駛執照，但並非損害之
      原因，僅係行政上違規行為，自屬無過失，上訴人甲○○
      辯稱己○○與有過失，不足採信。
（六）關於機車強制責任保險部分，己○○已向華南產物保險股
      份有限公司請求理賠93,164元。
（七）在原審之起訴聲明：求為判決命上訴人甲○○及丁○○應
      連帶給付己○○966, 480元，給付乙○○1,720元。原審
      判決命上訴人甲○○及丁○○連帶給付己○○835,769元
      ，給付乙○○1,720元，而駁回其餘之請求，己○○就其
      敗訴部分未聲明不服。上訴人提起上訴後，被上訴人於本
      院聲明：上訴駁回。
三、上訴人甲○○則以：
（一）伊未將己有車號H7-7908號自小客車借予丁○○，係丁○
      ○趁伊於鄰居王文珠家中借用廁所時擅自開走，伊已於94
      年12月5日向臺灣宜蘭地方法院檢察署對丁○○提出竊盜
      告訴，是伊並無侵權行為責任。
（二）被上訴人己○○無機車駕駛執照仍騎乘機車，亦屬違反保
      護他人之法律，依民法第184條第2項規定，應認定有過失
      ；其亦有未注意車前狀況，並隨時採取必要之安全措施，
      違反道路交通安全規則第94條第3款規定，故其就本件事
      故之發生與有過失，依民法第217條規定，應減輕伊賠償
      金額，且其為被上訴人乙○○之使用人，伊亦得主張減輕
      對被上訴人乙○○之賠償金額。
（三）關於己○○請求之損害賠償數額，其中診斷書費合計為1,
      880元，非屬醫療上之必要費用，應予剔除；而己○○自
      93年3月17日起即無全日看護之必要，其請求在家看護費
      ，亦應剔除或酌減。另被上訴人已領得強制汽車責任保險
      理賠金，亦應予以扣除等語，資為抗辯。
（四）上訴人於本件上訴聲明：求為判決
      1、原判決不利上訴人部分廢棄。
      2、廢棄部分，被上訴人在第一審之訴及假執行之聲請駁
         回。
四、兩造不爭執事項：
（一）上訴人丁○○於93年2月21日中午12時5分許，無照駕駛上
      訴人甲○○所有牌號H7-7908號自小客車，沿台七丙線，
      由宜蘭縣三星往羅東方向行駛，於20K+450M處，未注意讓
      對向直行由被上訴人己○○騎乘後載被上訴人乙○○之輕
      機車先行，即貿然左轉迴車靠邊停，致與被上訴人己○○
      駕駛之輕機車相撞及，使被上訴人人車倒地，被上訴人己
      ○○受有左側腸骨骨折、雙側骨盆枝骨折及左手撕裂傷等
      傷害，被上訴人乙○○受有右眼眶、左下腹、左大腿、右
      小腿瘀傷、左臉頰擦傷等傷害，此有被上訴人提出診斷證
      明書及診療收據等31紙（見原審卷第23、25、23之1、23
      之2、26-74頁）、台灣省基宜區車輛行車事故鑑定委員會
      鑑定意見書為證（見原審卷第19、20頁）
（二）上訴人丁○○之過失傷害罪行業經原審法院判處徒刑確定
      ，有原審法院93年交易字第47號刑事判決書為憑，並經本
      院調閱刑事卷宗查明屬實。
（三）被上訴人己○○就機車強制責任保險部分，已向華南產物
      保險股份有限公司獲得理賠93,164元，有強制汽車責任保
      險理賠計算書可稽（見本院卷第93頁）。
五、兩造爭執事項：
（一）上訴人甲○○是否同意借車予無駕駛執照之上訴人丁○○
      ？其行為是否構成侵權行為？
（二）被上訴人己○○無機車駕駛執照而騎乘機車，就本件事故
      發生，是否與有過失？
（三）被上訴人得否請求診斷證明書費用1,880元？
（四）被上訴人請求93年2月25日至同年12月31日之看護費
      519,950元，是否有必要?
六、法院之判斷：
（一）上訴人甲○○係同意借車予無駕駛執照之上訴人丁○○，
      其行為違反保護他人之法律，依法應負侵權行為責任。
   1、上訴人甲○○雖辯稱未借車予上訴人丁○○，係丁○○趁
      伊至鄰居王文珠家上廁所時，擅自開走云云，並舉証人王
      文珠為証。惟查，依據丁○○之前夫戊○○在本院之証言
      ：「... 發生車禍那次丁○○沒有住在我家，因為小孩要
      看他母親，我載小孩去大埔王文珠家，因為丁○○那時人
      住在王文珠家，我的車子當時也停在那裡，因為我的車子
      是跑車比較難上、下，就借甲○○的車帶小孩去買飲料，
      當時我、甲○○、王文珠都在場，甲○○與王文珠是鄰居
      ，甲○○常常會去王文珠家，甲○○來時，丁○○有說大
      哥車子借一下，就帶小孩出門，甲○○當時的車鑰匙是掛
      在車上，我們是先到王文珠家後甲○○才來，他到王文珠
      家沒多久，丁○○就向他借車要去買飲料，丁○○住在王
      文珠家有一段時間，與附近的鄰居都很熟。」「（問：丁
      ○○借車時甲○○有否同意？）這點我沒有注意到，丁○
      ○將車開走後，甲○○與我、王文珠都在聊天，四個小孩
      上車時需要一段時間，我們三人都有看到，甲○○如果沒
      有同意，應該要阻止。」等語（見本院卷第104頁），顯
      然甲○○與丁○○、戊○○、王文珠等人原本即已認識，
      ，証人王文珠雖証稱甲○○是路過她家借用洗手間（見原
      審卷第92頁），但甲○○本即住在王文珠家對面巷內，實
      無必要借用王文珠家之洗手間，而王文珠先証稱丁○○在
      發生車禍時打電話給伊前夫時甲○○在廁所，嗣後再改稱
      丁○○開走車子時甲○○在廁所（見原審卷第92、93頁）
      ，顯係為迴護甲○○而變更其証言，自難採信，甲○○當
      時應係在王文珠家與丁○○、戊○○等人聊天。查依據証
      人戊○○所述，當時其所駕駛之跑車亦停在該處，丁○○
      本可使用該跑車，因4名小孩上跑車不便，才借用甲○○
      的車子，準備要帶小孩去買飲料，而當時在場之証人王文
      珠亦坦承有看到丁○○叫小孩上車（見原審卷第92頁），
      上訴人甲○○當時既在現場，亦當然目睹丁○○帶4名小
      孩登上伊車，如不同意，應有足夠時間加以阻止，竟仍讓
      丁○○將車開走，顯然係默許丁○○使用伊車，此部分甲
      ○○之辯解應不足採信。
   2、按因故意或過失不法侵害他人之權利者，負損害賠償責任
      ；違反保護他人之法律，致生損害於他人者，負賠償責任
      ，民法第184條第1項前段、第2項定有明文。本件上訴人
      丁○○駕駛汽車，因過失肇事，致被上訴人二人受傷，應
      負損害賠償之責。上訴人丁○○離婚後，曾住在王文珠家
      ，而甲○○又與王文珠為鄰居，故與丁○○熟識，上訴人
      甲○○當知悉丁○○無駕駛執照，仍將汽車借丁○○駕駛
      ，顯違道路交通管理處罰條例第21條第一項第1款、第28
      條汽車所有人不得將汽車聽任無駕照之人駕駛之保護他人
      之法律，應推定有過失 (最高法院67年臺上字第2111號判
      例參照)，其過失行為致他人受損害，亦應負賠償責任。
      又數人共同不法侵害他人之權利者，連帶負損害賠償責任
      ，民法第185條定有明文，而共同侵權行為人間不以有意
      思聯絡為必要，數人因過失不法侵害他人之權利，茍各行
      為人之過失行為均為其所生損害之共同原因，即所謂行為
      關連共同，亦足成立共同侵權行為 (最高法院66年例變字
      第1號參照)。
      本件上訴人甲○○與丁○○之過失行為均係造成本件損害
      之共同原因，依民法第185條之規定，自應連帶負責賠償
      。
（二）被上訴人己○○雖係無機車駕駛執照而騎乘機車，但其就
      本件事故發生，並無過失，上訴人主張己○○與有過失，
      尚不足採。
      查被上訴人己○○雖係無機車駕駛執照，但本件車禍之發
      生係因上訴人丁○○違規左轉而未讓迎面之直行車先行所
      致，為肇事原因，己○○駕駛輕機車直行並無過失可言，
      此部分復經台灣省基宜區車輛行車事故鑑定委員會鑑明，
      有鑑定意見書在卷可按（見原審卷第20頁），故縱然己○
      ○係無照駕駛其行為有違行政法規，但肇事原因既全部歸
      因丁○○之違規左轉所致，即難認本件損害之發生或擴大
      ，己○○有何過失可言，上訴人此部分與有過失之辯稱尚
      非可採。
（三）被上訴人得請求上訴人賠償之醫療費用中，有關診斷証明
      書費用1,880元，仍屬必要而應准許。
      按被上訴人己○○請求賠償醫療費103,819元（詳如附表
      ），業據提出醫療費收據45紙 (證C2至C46)及免用統一發
      票收據4紙 (證C47至C50部分)為證，被上訴人乙○○請求
      賠償醫療費1,720元，亦據提出醫療費收據2紙 (證A2至
      A3) ，堪認均為醫療上所必要，至上訴人辯稱其中之診斷
      書費用1,880元應予剔除云云，然查系爭診斷書費用乃被
      上訴人為証明損害發生及其範圍所必要而支出之費用，仍
      應認屬醫療必要費用（參見最高法院93年台上字第1159號
      判決要旨），此部分上訴人之辯稱尚不足採。
（四）被上訴人請求93年2月25日至同年12月31日之看護費519,
      950元，核屬必要。
   1、被上訴人己○○因本件車禍，多處骨折，不能行動，其自
      93年2月25日起至同年3月17日出院，僱請專人看護，共
      24,950元（其中共計5日為全日看護，14.5日為半日看護
      ）有收據3紙為証，此為上訴人所不爭執，應予准許。
   2、被上訴人己○○主張因骨折於出院後，自同年3月18日起
      至同年12月18日止共275日，仍須僱請專人看護，每日費
      用1,800元，總計支出看護費用495,000元，提出收據9紙
      為證，並經証人曾美玉到庭証明在卷（見原審卷第128頁
      ），上訴人雖抗辯被上訴人在住院期間未僱請全日看護，
      則其返家後自亦無需僱全日看護，此部分被上訴人之請求
      非屬必要或應酌減云云。但查，己○○因車禍致雙側骨盆
      枝骨骨折、左側腸骨骨折，自93年2月21日住院至3月17
      日出院；嗣於再於93年4月3日住院、4月9日出院；94年3
      月1日住院，3月7日出院；其間復因上述骨折而陸續返院
      拆除鋼釘及做相關復健治療，在93年間需專人看護照護等
      情，有財團法人羅許基金會羅東博愛醫院94年6月25日之
      診斷証明書可按（見原審卷第114頁），足見己○○之骨
      傷嚴重，其於93年3月17日出院後，仍需多次赴醫院住院
      拆除鋼釘及相關治療，再參以上開醫院之診斷証明書，堪
      認己○○之骨傷至93年12月18日止日常生活必需有專人看
      護，至於己○○在住院期間僅僱請半日看護，其餘則由家
      人負責照顧，再加上可利用醫院之醫護人員及醫療設備之
      協助，係為節省支出，此部分被上訴人未提出請求，尚難
      因此而謂己○○之日常生活不需僱請全日看護，此部分上
      訴人之辯解，尚乏具體事証可証，自難採信，己○○請求
      給付看護費495,000元，應予准許。
（五）綜上，被上訴人己○○所受醫療費及看護費之損害金額合
      計為623,769元（計算方式：103,819+519,950＝623,769
      ），被上訴人乙○○受損害之金額1,720元。
（六）至於被上訴人己○○因本件車禍受傷骨折，請求慰撫金
      200,000元部分，未據上訴人加以爭執，應堪採信。
（七）末按強制汽車責任保險法第30條規定，保險人依本法規定
      給付之保險金，視為加害人或被保險人損害賠償金額之一
      部分，加害人或被保險人受賠償請求時，得扣除之，查被
      上訴人己○○業已領得強制汽車責任保險理賠金93,164元
      ，有理賠計算書一紙在卷（見本院卷第93頁），且為己○
      ○所是認，則依上說明，此部分應視為加害人之損害賠償
      金之一部，上訴人辯稱應予扣除，即屬可採。
七、從而，被上訴人依損害賠償之法律關係，得請求上訴人丁○
    ○與甲○○連帶給付被上訴人己○○之金額為730,605元（
    計算方式：103,819+519,950+200,000-93,164＝730,605）
    ，給付被上訴人乙○○之金額為1,720元，逾此部分之請求
    ，不應准許。原審就前開應予准許部分，所為上訴人敗訴之
    判決，並無不當，上訴意旨指摘原判決此部分不當，求予廢
    棄改判，為無理由，至不應准許部分，原審所為上訴人敗訴
    之判決，尚有未洽，上訴意旨指摘原判決此部分不當，求予
    廢棄改判，為有理由。
據上論結，本件上訴為一部有理由，一部無理由，依民事訴訟法
第449條第1項、第450條、第463條、第385條第1項前段、第79條
、第85條第2項，判決如主文。
中    華    民    國    95    年    4     月    26    日
                  民事第十四庭    審判長法  官  許正順
                                        法  官  鍾任賜
                                        法  官  張  蘭
正本係照原本作成。
不得上訴。
中    華    民    國    95    年    4     月    27    日
                                        書記官  應瑞霞


司法院資訊處製作；財團法人民間司法改革基金會備份。
